【裁判字號】    97,上,613
【裁判日期】    990831
【裁判案由】    返還所有權狀
【裁判全文】
臺灣高等法院民事判決                   97年度上字第613號
上  訴  人  己○○
            丁○○
            戊○○
            庚○○
共      同
訴訟代理人  施竣中律師
複  代理人  陳佳雯律師
            乙○○
被 上訴 人  祭祀公業陳南記
法定代理人  陳俊唐
            陳塗生
共      同
訴訟代理人  鄭崇文律師
上列當事人間返還所有權狀事件，上訴人對於民國97年5月16日
臺灣臺北地方法院第一審判決（96年度訴字第8491號）提起上訴
，並為聲明減縮，經本院於99年8月17日言詞辯論終結，判決如
下：
    主  文
原判決廢棄。
被上訴人應於上訴人給付新臺幣柒佰捌拾捌萬伍仟陸佰玖拾肆元
之同時，將臺北縣新店市○○段溪洲小段四三-一地號土地之090
新資土字第018413號土地所有權狀交付丁○○；將臺北縣新店市
○○段溪洲小段四三-一地號土地之090新資土字第018414號土地
所有權狀交付己○○；將臺北縣新店市○○段溪洲小段四三-一
地號土地之090新資土字第018415號土地所有權狀交付庚○○；
將臺北縣新店市○○段溪洲小段四三-一地號土地之090新資土字
第018416號土地所有權狀交付戊○○。
第一審、第二審訴訟費用由被上訴人負擔。
    事實及理由
壹、程序方面
一、本件係關於祭祀公業陳南記（下稱被上訴人）之訴訟，原由
    陳俊唐、陳塗生以管理人名義起訴，依民國96年12月12日公
    布施行之祭祀公業條例第21條第2項規定，被上訴人已於該
    條例施行前經核發派下全員證明書，視為已依該條例申報之
    祭祀公業，雖尚未依該條例第25條第1項規定申請登記為祭
    祀公業法人，仍得認屬非法人團體（最高法院97年度第2次
    民事庭會議決議參照）。爰改列被上訴人為「祭祀公業陳南
    記」，並列管理人陳俊唐、陳塗生為其法定代理人，合先敘
    明。
二、復按，訴之變更或追加，非經他造同意，不得為之。但第25
    5條第1項第2款至第6款情形，不在此限；又被告於訴之變更
    或追加無異議，而為本案之言詞辯論者，視為同意變更或追
    加，且為第二審程序所準用，此觀諸民事訴訟法第446條第1
    項、第255條第2項、第463條等規定自明，且為最高法院29
    年上字第359號判例所肯認。
三、經查，上訴人己○○、戊○○、丁○○、庚○○（下合稱上
    訴人，單指其中一人或數人時，則逕稱其姓名）原上訴聲明
    為：(一)原判決廢棄。(二)被上訴人應將系爭土地之90新資土字
    第018413號所有權狀（下稱018413號所有權狀）返還丁○○
    。(三)被上訴人應將系爭土地之90新資土字第018414號所有權
    狀（下稱018414號所有權狀）返還己○○。(四)被上訴人應將
    系爭土地之90新資土字第018415號所有權狀（下稱0184 15
    號所有權狀）返還庚○○。(五)被上訴人應將系爭土地之90新
    資土字第018416號所有權狀（下稱018416號所有權狀，與
    018413號、018414號、018415號所有權狀合稱系爭所有權狀
    ）返還戊○○。嗣於本院減縮上訴聲明為：(一)原判決廢棄。
    (二)被上訴人應於上訴人給付493萬5694元予被上訴人之同時
    ，將系爭土地之018413號所有權狀交付丁○○；將系爭土地
    之018414號所有權狀交付己○○；將系爭土地之018415號所
    有權狀交付庚○○；將系爭土地之018416號所有權狀交付戊
    ○○（見本院二卷第181頁至第182頁、第204頁），核屬聲
    明之減縮。被上訴人對上開部分無異議而為言詞辯論，應視
    為同意，併此指明。
貳、實體方面
一、上訴人起訴主張：坐落臺北縣新店市○○段溪洲小段43-1地
    號土地（地目：建，面積：1886平方公尺，約為570坪，下
    稱系爭570坪土地）原為被上訴人所有，其管理人陳俊唐（
    下稱陳俊唐）、前管理人陳土現（下稱陳土現）先後於85年
    11月9日、86年11月4日代表被上訴人，以新臺幣（下同）12
    00萬元、780萬元，將系爭土地中之200坪、120坪土地（下
    分別稱系爭200坪土地、系爭120坪土地，合則通稱為系爭土
    地）出售予己○○、丁○○、戊○○之父黃榮珍、庚○○之
    父黃添丁、彭昌等5人（下稱己○○等5人）。就系爭200坪
    土地，己○○等5人已先後給付被上訴人150萬元、500萬元
    （其中375萬元由己○○、丁○○、黃榮珍、黃添丁等4人負
    擔，該4人下稱己○○等4人）；就系爭120坪土地，己○○
    等5人則已給付被上訴人650萬元（其中566萬5625元由己○
    ○等4人負擔）。被上訴人並於己○○等4人代繳土地增值稅
    141萬4306元後，將系爭土地移轉登記予上訴人，其後竟拒
    不依約交付系爭土地所有權狀並領取尾款，經上訴人於90年
    5月31日以存證信函催告，亦未置理。按系爭土地既經移轉
    登記為上訴人所有，所有權狀為權利表彰或行使所需具備之
    文書，自亦為上訴人所有，被上訴人無端扣留拒絕返還，上
    訴人自得依民法第767條第1項前段規定及買賣之法律關係，
    請求被上訴人將系爭土地之所有權狀返還上訴人，並聲明：
    (一)被上訴人應將系爭土地之018413號所有權狀返還丁○○。
    (二)被上訴人應將系爭土地之018414號所有權狀返還己○○。
    (三)被上訴人應將系爭土地之018415號所有權狀返還庚○○。
    (四)被上訴人應將系爭土地之018416號所有權狀返還戊○○。
二、被上訴人則以：己○○等5人於85年11月9日，經甲○○仲介
    ，就系爭570坪土地及坐落臺北縣新店市○○段溪洲小段43
    、43-2、44、44-1、44-2地號土地（該6筆土地下合稱合建
    土地，單指其中一筆或數筆，則逕稱其地號），以和佳建設
    有限公司名義，與被上訴人簽訂「土地合建合約」（下稱甲
    案）。因43地號土地、43-2地號土地存有地上權問題，為順
    利排除地上權以達合建目的，被上訴人乃依甲○○之建議，
    將系爭200坪土地出售予己○○等5人，使己○○等5人成為
    地主代為解決，雙方於85年11月9日簽訂土地買賣合約（下
    稱乙案私契，該買賣契約下稱乙案），約定每坪6萬元，總
    價1200萬元，並於86年1月27日以當時系爭200坪土地公告現
    值為準，簽訂土地買賣所有權移轉契約書（俗稱乙案公契）
    ，向臺北縣稅捐稽徵處新店分處（下稱新店分處）辦理系爭
    200坪土地現值申報，並於86年3月22日繳納系爭200坪土地
    增值稅216萬8686元（下稱乙案增值稅）。嗣於86年11月4日
    ，陳土現於陳俊唐不知情之狀況下，就系爭120坪土地，代
    表被上訴人與己○○等5人簽訂土地買賣契約書（下稱丙案
    私契，下稱丙案），以每坪6萬5000元，總價780萬元之價格
    ，將之出售予己○○等5人。而甲○○利用被上訴人將印鑑
    交其辦理乙案公契簽訂事宜時，盜蓋被上訴人、陳俊唐、陳
    土現印鑑章於空白之土地買賣所有權移轉契約書，偽造丙案
    之土地買賣所有權移轉契約書（下稱丙案公契），持以向新
    店分處申報系爭120坪土地現值，並於87年3月10日繳納系爭
    120坪土地增值稅141萬4306元（下稱丙案增值稅，與乙案增
    值稅合稱系爭增值稅）。惟事後經查證結果，雙方發現合建
    土地所涉地上權及農地問題複雜，無法興建房屋，乃於87
    年3月20日合意解除甲案、乙案、丙案，由甲○○代為向新
    店分處撤銷系爭200坪土地、系爭120坪土地現值之申報，並
    申請退還系爭增值稅，新店分處則於87年7月24日退還。被
    上訴人旋將該退稅支票（金額：216萬8686元、141萬4306元
    ）存入陳土現帳戶，並由陳土現於87年7月27日另行簽發票
    號：E0000000，金額：358萬2992元，以臺灣北區郵政管理
    局為付款人之支票1紙（下稱系爭支票），交由甲○○返還
    己○○等5人（系爭支票嗣經甲○○存入其前妻鄭麗鳳之帳
    戶提示兌領）。是以，乙案、丙案業經兩造合意解除，上訴
    人自不得本於買賣法律關係有所請求。又系爭570坪土地之
    所有權狀因被上訴人子孫於交接過程遺失，甲○○誘稱系爭
    570坪土地所有權狀遺失須儘速辦理補發，及被上訴人派下
    員應有部分不清，將造成子孫日後糾紛等語，被上訴人乃委
    由其代為辦理。詎甲○○竟謊稱申辦系爭570坪土地所有權
    狀補發及派下員分配時，須辦理派下全員證明書及提出派下
    員印鑑證明，被上訴人不疑有他配合辦理，除於90年3月30
    日獲臺北縣新店市公所（下稱新店市公所）核准發給派下全
    員證明書外，並提出派下員陳俊唐、陳塗生、陳土平之印鑑
    證明。嗣因甲○○遲未辦妥系爭570坪土地所有權狀補發及
    派下員分配事宜，陳塗生之妻蔡阿是乃於90年5月17日至臺
    北縣新店地政事務所（下稱新店地政）查詢，始知系爭570
    坪土地應有部分，已全部移轉登記予己○○、丁○○、戊○
    ○、庚○○、彭昌、林張美女等人。按乙案、丙案業經合意
    解除，上訴人於無物權行為合意下，另以不正當方法將系爭
    土地移轉登記於其等名下，自不影響系爭土地所有權人仍為
    被上訴人之事實，上訴人既非所有權人，請求返還系爭所有
    權狀，要屬無據等語置辯，並聲明：上訴人之訴駁回。
三、本件經原審判決上訴人之訴駁回。上訴人不服原審判決，提
    起上訴，聲明為：(一)原判決廢棄。(二)被上訴人應於上訴人給
    付493萬5694元予被上訴人之同時，將系爭土地之018413號
    所有權狀交付丁○○；將系爭土地之018414號所有權狀交付
    己○○；將系爭土地之018415號所有權狀交付庚○○；將系
    爭土地之018416號所有權狀交付戊○○。被上訴人則聲明：
    上訴駁回。
四、兩造不爭執之事實（見本院99年4月22日準備程序筆錄，並
    依判決格式修正或刪減文句，或依爭點論述順序整理內容）
（一）己○○等5人於85年11月9日，就合建土地（含系爭570坪
      土地），以和佳建設有限公司名義，與被上訴人簽訂甲案
      。
（二）陳土現、陳俊唐於85年11月9日代表被上訴人與己○○等5
      人簽訂乙案私契，以每坪6萬元，總價1200萬元之價格，
      將系爭200坪土地（應有部分：35060/ 100000）出售予己
      ○○等5人（原審卷第11頁）。
（三）陳土現於86年11月4日代表被上訴人，與己○○等5人簽訂
      丙案私契，以每坪6萬5000元，總價780萬元，將系爭120
      坪土地（應有部分：21032/100000），出售予己○○等5
      人（原審卷第12頁）。
（四）系爭200坪土地買賣（乙案），己○○等5人已先後給付被
      上訴人150萬元、500萬元（其中375萬元由己○○等4人負
      擔）（原審卷第13頁至第17頁、第26頁）。
（五）系爭120坪土地買賣（丙案），己○○等5人已給付被上訴
      人650萬元（其中516萬5625元及丙案增值稅141萬4306 元
      由己○○等4人支付）（原審卷第18頁至第20頁、第26 頁
      ）。
（六）甲○○於87年3月20日向新店分處撤銷乙案、丙案土地現
      值之申報，並申請返還系爭增值稅，經新店分處各核退
      216萬8686元、141萬4306元（原審卷第66頁至第75頁）。
（七）陳土現就系爭增值稅退稅款另行簽發358萬2992元（00000
      00+0000000=0000000）之系爭支票交甲○○收執，該支票
      嗣經存入鄭麗鳳之帳戶提示兌領（原審卷第76頁）。
（八）系爭土地（應有部分合計：56095/100000）業經移轉登記
      予彭昌、己○○、戊○○、丁○○、庚○○，每人應有部
      分各11219/100000（原審卷第24頁至第25頁）。
（九）系爭所有權狀現為被上訴人持有。
（十）兩造對於下列往來關聯事件時序經過不爭執。
  １、85年11月9日：己○○等5人以和佳建設有限公司名義與被
      上訴人簽訂甲案（原審卷第54頁）。
  ２、85年11月9日：己○○等5人與被上訴人簽訂乙案私契（原
      審卷第11頁）。
  ３、86年1月27日：向新店分處申請乙案土地增值稅單（原審
      卷第58頁至60頁）。
  ４、86年2月19日：乙案支付第二期款500萬元，共分5張支票
      ：支票發票人：和佳建設有限公司、金額：93萬7500元
      。支票發票人:和佳建設有限公司、金額：93萬7500元
      。支票發票人：和佳建設有限公司、金額：93萬7500元
      。支票發票人：和佳建設有限公司、金額：93萬7500元
      。支票發票人：彭昌、金額：125萬元。
  ５、86年3月22日：繳納乙案增值稅（原審卷第60頁）。
  ６、86年11月4日：陳土現代表被上訴人與己○○等5人簽訂丙
      案私契（原審卷第12頁）。
  ７、86年11月4日：陳土現與己○○等5人簽訂系爭120坪土地
      之丙案，每坪售價6萬5000元，總價780萬元。黃榮珍與彭
      昌支付600萬元訂金支票3張。
      支票發票人：黃榮珍、金額：135萬元。支票發票人
      ：黃榮珍、金額：381萬5625元。支票發票人：彭昌、
      金額：83萬4375元（原審卷第61頁至62頁）。
  ８、87年1月16日：向新店分處申請丙案增值稅單（原審卷第
      63頁至64頁）。
  ９、87年3月10日：繳納丙案增值稅（原審卷第65頁）。
  10、87年3月20日：甲○○向新店分處申請撤銷系爭土地增值
      稅申報，並申請返還（原審卷第66頁至第75頁）。
  11、87年4月6日：黃榮珍死亡。
  12、87年6月20日：甲○○向新店分處提出「申請函」（下稱
      系爭申請函）、「撤銷同意書」（下稱系爭撤銷同意書）
      ，申請撤銷86年1月27日收件第5872號乙案及87年1月16日
      收件第5809九號丙案之系爭增值稅申報案（原審卷第66頁
      至第73頁）。
  13、87年7月24日：陳土現、陳俊唐向新店分處領得核退稅款
      之358萬2992元之支票，存入陳土現帳戶（原審卷第74頁
      至75頁）。
  14、87年7月27日：陳土現將系爭增值稅退稅款358萬2992元之
      支票存入後，再另開立陳土現個人之郵局同額支票（即系
      爭支票，號碼為E0000000）交予甲○○返還彭昌等人（原
      審卷第76頁）。
  15、88年6月30日：甲○○簽立320坪及250坪「土地買賣所有
      權移轉契約書」共系爭570坪土地移轉過戶資料（原審卷
      第181頁至第190頁）。
  16、88年7月29日：甲○○向新店分處申請320坪及250坪，即
      系爭570坪之土地增值稅單（原審卷第185頁、第190頁）
      。
  17、88年11月23日：甲○○第一次向新店地政申請系爭土地移
      轉登記（原審卷第182頁）。
  18、88年11月26日：新店地政第1次補正通知（原審卷第191頁
      ）。
  19、88年12月1日：甲○○委託謝淳靜代書向新店地政辦理被
      上訴人之土地所有權狀補發。
  20、89年1月31日：新店地政補發被上訴人合建土地所有權狀
      。
  21、89年8月17日：甲○○第二次向新店地政申請系爭土地所
      有權移轉登記（原審卷第186頁至第189頁）。
  22、89年8月25日：新店地政為第2次補正通知（原審卷第193
      頁）。
  23、89年9月18日：新店地政第2次駁回通知（原審卷第194頁
      ）。
  24、89年12月5日：同意處分書（原審卷第85頁）。
  25、89年12月14日：甲○○第三次向新店地政申請系爭土地所
      有權移轉登記（原審卷第195頁）。
  26、89年12月15日：新店地政為第3次補正通知（原審卷第195
      頁）。
  27、90年1月3日：新店地政第3次駁回通知（原審卷第196頁）
      。
  28、90年1月16日：新店市公所核發被上訴人派下員證明書（
      原審卷第88頁）。
  29、90年2月12日：新店市公所核發徵求異議之公告，並將公
      告原文張貼於公業祖居內公告欄並刊登報紙三日（原審卷
      第86頁）。
  30、90年3月30日：新店市公所檢發派下全員証明書，包括派
      下全員名冊、派下全員系統表及財產清冊（原審卷第88
      頁）。
  31、90年4月2日：甲○○第4次向地政事務所申請系爭土地所
      有權移轉登記（原審卷第186頁至第189頁）。
  32、90年4月11日：新店地政為第4次補正通知（原審卷第199
      頁）。
  33、90年4月16日：陳俊唐申請補發印鑑章及印鑑証明書，並
      向新店地政補正。
  34、90年4月17日：新店地政核發系爭土地新的土地所有權狀
      （原審卷第24頁至第25頁；第198頁）。
  35、90年5月26日：陳俊唐以新店郵局第798存證信函通知上訴
      人（本院一卷第52頁至53頁）。
  36、90年5月29日：甲○○與鄭麗鳳辦理離婚登記。
  37、90年5月31日：丁○○以永和郵局第550存證信函通知被上
      訴人領取尾款（原審卷第22頁）。
（十一）上揭事實，並有兩造不爭執其形式真正（見本院同上筆
        錄）之乙案私契、丙案私契、支票、丙案增值稅繳款書
        、存證信函、甲案契約、乙案公契暨新店分處繳款書、
        丙案公契暨新店分處繳款書、系爭申請函、系爭撤銷同
        意書、核退支票、系爭支票（均影本）及系爭土地登記
        謄本附卷可稽（分別見原審卷第11頁至第23頁、第54至
        第55頁、第58頁至第60頁、第63頁至第76頁、第24頁至
        第25頁），自堪信為真實。
五、經本院於99年4月22日、8月5日與兩造整理並協議簡化之爭
    點為（見本院上開筆錄，並依本院論述之先後與妥適，而調
    整其順序、內容）：
（一）上訴人得否依民法第767條第1項前段規定，請求被上訴人
      返還系爭所有權狀？
（二）上訴人得否依買賣法律關係，請求被上訴人交付系爭所有
      權狀？
  １、上訴人給付之價金是否已交付被上訴人？
  ２、上訴人於丙案部分是否另有交付50萬元？
  ３、甲案與乙案、丙案之買賣契約之關係為何？乙案、丙案是
      否業經兩造合意解除？
  ４、被上訴人占有系爭所有權狀是否合法？
  ５、被上訴人得否主張同時履行抗辯？上訴人尚未交付之尾款
      若干？
六、茲就爭點分別論述如下
（一）上訴人不得依民法第767條第1項前段規定，請求被上訴人
      返還系爭所有權狀。
  １、上訴人係主張：系爭土地既經移轉登記為上訴人所有，系
      爭所有權狀為權利表彰或行使需具備之文書，自為上訴人
      所有，且甲○○受委任申辦系爭土地相關移轉登記事宜，
      其領得之系爭所有權狀自屬上訴人所有，被上訴人無端扣
      留拒絕返還，要屬無權占有云云。
  ２、按物之出賣人，負交付其物於買受人，並使其取得該物所
      有權之義務。民法第348條第1項固有明定。惟物之出賣人
      於未交付該標的物於買受人之前，繼續占有該標的物，究
      難指為無權占有，此不因移轉登記是否完成而有異。又衡
      諸一般不動產交易習慣，所有權狀之交付，必待買賣價金
      全部給付完畢時，始行交付。
  ３、經查，系爭土地業經移轉登記予己○○等5人，每人應有
      部分各11219/100000；系爭所有權狀現為被上訴人持有等
      情，為兩造所不爭執（見上四之（八）、（九）所示），
      自堪認為實在。
  ４、惟參諸乙案私契、丙案私契分別載明：乙案尾款於產權過
      戶辦理完竣後一次付清；丙案尾款應待系爭土地所有權狀
      領到當日付清等節（見原審卷第11頁、第12頁）以觀，顯
      見兩造係約定：被上訴人負有於上訴人給付尾款之同時，
      交付系爭所有權狀之義務。但揆諸上２之說明意旨，被上
      訴人於上訴人給付尾款前，繼續占有系爭所有權狀，非屬
      無權占有。從而，上訴人依民法第767條第1項前段規定，
      請求被上訴人返還系爭土地所有權狀，要屬無據，堪予認
      定。
（二）被上訴人應於上訴人給付788萬5694元之同時，分別將系
      爭所有權狀交付上訴人。
  １、關於乙案、丙案之價金部分，上訴人及彭昌業已給付被上
      訴人1441萬4306元。
    被上訴人辯以：乙案定金150萬元支票雖存入陳土現帳戶
      ，但嗣後甲○○以繳納土地增值稅為由，從陳土現手中取
      走現金；第3期款500萬元之5張支票，其中3紙由甲○○取
      走後，存入其女吳雯立帳戶，另1紙於存入陳土現帳戶內
      後，亦由甲○○以繳納土地增值稅為由取走現金，尚餘1
      紙則由甲○○返還給彭昌作廢，並未兌現；丙案支付4張
      共650萬元之支票，其中2紙分別存入陳土現、陳土現之妻
      杜月紅之帳戶，隨後甲○○以繳納土地增值稅為由，向陳
      土現取走現金，另1紙因甲○○以繳納土地增值稅為由取
      走，存入鄭麗鳳之帳戶內；尚餘1紙由甲○○返還給彭昌
      作廢，而未兌現；故上訴人給付之乙案、丙案買賣價金之
      最後時間為86年11月6日，均由甲○○取走云云。
    然查，陳土現、陳俊唐於85年11月9日代表被上訴人與己
      ○○等5人簽訂乙案私契，以每坪6萬元，總價1200萬元之
      價格，將系爭200坪土地出售予己○○等5人；陳土現另於
      86年11月4日代表被上訴人，與己○○等5人簽訂丙案私契
      ，以每坪6萬5000元，總價780萬元，將系爭120坪土地出
      售予己○○等5人等節，為兩造所不爭執（見上四之（二
      ）、（三）所述），並有乙案私契、丙案私契附卷可憑（
      分見原審卷第11頁、第12頁），自堪認為真實。至被上訴
      人雖辯稱：陳土現於陳俊唐不知情下，就系爭120坪土地
      與己○○等5人成立丙案私契云云。然陳俊唐於臺北地院
      94年度訴字第6785號確認土地所有權訴訟（下稱前案訴訟
      ）中，表明已於87年3月20日承認丙案之效力（參前案訴
      訟一審判決第5頁，見原審卷第93頁）。且被上訴人既不
      否認陳土現係代表被上訴人與己○○等5人簽訂丙案，即
      未否定陳土現之處分權，是其空言陳俊唐不知情云云，要
      與丙案私契之有效成立無涉，併此指明。
    次查，系爭200坪土地之乙案買賣，己○○等5人已先後給
      付被上訴人150萬元、500萬元，其中375萬元由己○○、
      丁○○、黃榮珍、黃添丁負擔；系爭120坪土地之丙案買
      賣，己○○等5人已給付被上訴人650萬元，其中516萬562
      5元由上訴人支付等節，為兩造所無異詞（見上四之（四
      ）、（五）所述，並參上四之（十）４、７所示），且有
      乙案私契、丙案私契、支票（均影本）存卷可稽（見原審
      卷第13頁至第20頁），亦堪認為實在。是以，己○○等5
      人此部分業已給付被上訴人之乙案、丙案價金合計為1300
      萬元，堪予認定。
    再查，被上訴人於87年3月10日繳納丙案之土地增值稅141
      萬4306元由上訴人支付等情，復為兩造所無異詞（分見上
      四之（五）、（十）９所述），並有新店分處土地增值稅
      繳款書影本附卷可佐（見原審卷第65頁），亦當認為真正
      。參以丙案私契第3條載明：土地增值稅由己○○等5人代
      繳後，由尾款扣回等節（見原審卷第12頁），是上訴人主
      張此部分得列為丙案之買賣價金之部分給付，堪予採信。
    至被上訴人辯稱：己○○等5人交付之支票，或由吳雯立
      、鄭麗鳳之帳戶兌領，或陳土現於兌領後，復交予甲○○
      ，或由甲○○返還彭昌作廢未兌領等情云云，無論是否可
      採，要與上訴人無涉，不得執以對抗上訴人。蓋己○○等
      5人既將上開乙案、丙案之價金交付予被上訴人，則被上
      訴人與甲○○、彭昌間之問題，自與上訴人無干。是故，
      被上訴人此部分所辯，要非可取，至屬明悉。
    準此，關於乙案、丙案之價金部分，上訴人及彭昌合計業
      已給付被上訴人1441萬4306元，洵堪認定。
  ２、上訴人主張借45萬元予陳土現部分，不得列為乙案、丙案
      部分之價金給付。
    上訴人係以：陳土現於86年8月22日出具借條（下稱系爭
      借條）向上訴人借款45萬元，並同意由地價款扣除，得列
      為乙案、丙案之價金給付云云，並提出系爭借條影本附卷
      為據（見本院一卷第173頁）。
    惟查，系爭借條僅載明暫借款人陳土現，並未載及貸與人
      為上訴人或己○○等5人，何能以系爭借條證明陳土現與
      上訴人或己○○等5人之借貸關係存在，此其一。又系爭
      借條復未載明地價款為何，其與乙案、丙案有何關聯，如
      何能確認為乙案、丙案之地價款？此其二。觀諸乙案私契
      內容，僅分為第壹次付款、第貳次付款、尾款等三階段，
      並無「地價款」之階段，顯見系爭借條難認與乙案之價金
      給付有關，此其三。至丙案成立於86年11月4日，後於系
      爭借條所載之時間，奈何丙案私契未敘及系爭借條情事，
      此其四。基此以察，系爭借條應與乙案、丙案之價金給付
      無涉，實堪認定。
    再查，上訴人提出之甲○○、陳俊唐、陳土現於臺灣板橋
      地方法院檢察署（下稱板橋地檢署）94年7月25日之訊問
      筆錄內容（影本見本院一卷第174頁至第178頁），係敘及
      甲○○、陳俊唐、陳慶陽、陳土現等人間之借貸、保證問
      題，不足據以認定與乙案、丙案價金之給付有關。職是之
      故，上訴人主張借45萬元予陳土現部分，不得列為乙案、
      丙案部分之價金給付，實堪認定。
    另查，上訴人復主張：陳俊唐等人分別於86年10月15日、
      87年5月26日向甲○○取得40萬及50萬借款，由陳俊唐立
      據，並由陳土現擔任保證人云云，並提出借條影本為憑（
      見本院一卷第179頁）。然此部分要屬甲○○與陳俊唐、
      陳土現間之法律關係，核與兩造無關，上訴人尚不能據為
      價金給付之依憑，亦甚明確。
  ３、甲案、乙案、丙案均未經兩造合意解除。
    被上訴人辯稱：系爭申請函、系爭撤銷同意書均有上訴人
      之簽名及蓋章，此蓋章與乙案公契、丙案公契之印章相符
      ，可見系爭申請函、系爭撤銷同意書確經上訴人同意；而
      系爭申請函載明「茲因故雙方同意解除契約終止買賣行為
      ，請准予撤銷前揭土地現值申報案及退還已繳納之土地增
      值稅款」；且系爭撤銷同意書亦明載「茲因故雙方同意解
      除契約終止買賣行為，並撤銷土地現值申報，恐空口無憑
      ，特立此同意書為據。」是其文義明確，顯見兩造已合意
      解除乙案、丙案；另證人丙○○亦結稱，上訴人透過代書
      說不要合建，才簽系爭申請函、系爭撤銷同意書；至於乙
      案、丙案價金是否返還，皆非契約解除之要件云云。
    經查，被上訴人抗辯：其與己○○等5人間主要契約為甲
      案，簽訂乙案、丙案係為使己○○等5人以共有人身分，
      解決系爭合建土地之地上權問題等情。由是可見，乙案、
      丙案均係為達到合建目的而採行之必要措施。因此，於甲
      案有效存在之情況下，被上訴人與己○○等5人要無單獨
      合意解除乙案、丙案之理，當可確定。
    次查，被上訴人雖辯稱：甲案亦因系爭合建土地有地上權
      無法排除及農地變更等問題而合意解除，然系爭申請函、
      系爭撤銷同意書均無關於解除甲案之記載，已見其抗辯尚
      有可疑。至證人丙○○雖結稱：丁○○等人透過代書說不
      要合建，故簽系爭申請函、系爭撤銷同意書云云。然而，
      丙○○於簽署甲案、乙案、丙案時，均不在場等情，業經
      甲○○結證明確（見本院二卷第121頁背面），且甲○○
      尚證稱：甲案、乙案、丙案均未解除等語（見本院二卷第
      122頁），是丙○○之上開陳述，是否可取，亦屬可議。
    佐諸陳俊唐於90年6月7日對甲○○、彭昌、黃添丁、丁○
      ○、己○○、林張美女等人提出刑事告訴之初，即陳稱：
      在案發後，方得知系爭200坪土地買賣於87年3月20日作成
      系爭撤銷同意書等語（見本院一卷第69頁）。嗣雖於臺灣
      板橋地方法院（下稱板橋地院）96年度訴字第1622號刑事
      案件（該案件下稱刑事案件）審理時改稱：甲○○告訴伊
      等，因為沒辦法蓋，要伊等去撤銷及辦理退稅云云，當屬
      翻異之詞，並不足採。至甲案係己○○等5人為當事人，
      故佳和建設有限公司之經營狀況或存續，應與甲案之效力
      無涉，附此指明。此外，被上訴人並未舉證證明甲案業經
      合意解除，自難憑其空言，即予採信。
    再查，審諸系爭申請函、系爭撤銷同意書係向新店分處提
      出，主旨乃為撤銷系爭土地增值稅之申報，並申請退還系
      爭增值稅等情以察，顯見系爭申請函、系爭撤銷同意書之
      作成，非屬兩造為合意解除乙案、丙案而書立之文件。以
      故，上訴人主張：系爭申請函、系爭撤銷同意書之目的，
      在於申請退還系爭增值稅之用，與乙案、丙案之合意解除
      無關等情，應屬可取。
    況查，細譯陳土現於刑事案件偵查中陳稱：新店分處先通
      知伊及陳俊唐退還系爭增值稅，甲○○都沒有跟伊講要撤
      銷，也沒有講原因；伊沒有問甲○○為何撤銷，伊很難碰
      到甲○○等語（見本院一卷第118頁）；陳俊唐於90年6月
      6日提出於板橋地檢署之刑事告訴狀載及「在案發後經告
      訴人追查真相，方得知200坪土地買賣及合建契約早在87
      年3月20日作成撤銷同意書」等情（見本院一卷第69頁）
      ；且陳俊唐於90年8月6日刑事案件偵查時陳稱：伊不知道
      有撤銷的事等節（見本院一卷第75頁）以觀，益見陳土現
      、陳俊唐於新店分處通知退還系爭增值稅時，尚不知撤銷
      系爭土地之土地現值稅申報及退還系爭增值稅之原因，堪
      以確定。
    被上訴人雖辯稱：陳土現、陳俊唐因高齡，且教育程度不
      高，於刑事案件偵查時稱甲○○未告知撤銷乙案、丙案一
      事，係不諳代書專業問題所致云云。但查，撤銷乙案、丙
      案增值稅申報及退還系爭增值稅共358萬2992元，非屬日
      常瑣事，亦非艱難理解之專業問題，陳土現、陳俊唐既與
      己○○等5人簽訂甲案、乙案、丙案等契約，衡情應不至
      於不知退還系爭增值稅之意義。縱使甲○○未主動告知，
      亦當積極瞭解其緣由。乃系爭增值稅經退還，竟未曾詢問
      甲○○來由，顯違常情，是陳土現、陳俊唐以不諳「撤銷
      」用語而修正說法，要非可取。
    另查，陳俊唐雖於板橋地院刑事案件審理時改稱：因甲○
      ○說系爭土地要蓋房子，要賣他200坪才可以跟伊等合建
      ，伊答應要賣他200坪跟他們合建，後來甲○○告訴伊等
      說因為辦不通過，沒辦法蓋，要伊等去撤銷及辦理退稅云
      云，亦不足取。蓋陳俊唐刑事案件90年偵查之初，既先後
      以書狀、言詞表明不知87年3月20日作成系爭撤銷同意書
      等事，豈有數年之後，反而了解本末？由是，陳俊唐於刑
      事案件之上開陳述，要屬翻異之詞，不足採信。職此，陳
      土現、陳俊唐於退還系爭增值稅時，既不知撤銷系爭土地
      增值稅申報及退還系爭增值稅之原因，堪認被上訴人當時
      應無與己○○等5人合意解除乙案、丙案之真意，蓋可確
      定。
    復查，丁○○於本件訴訟未繫屬前，即於刑事案件審理時
      證稱：乙案、丙案沒有要撤銷，主要是因為持分登記錯誤
      ，且黃榮珍當時已經住院昏迷，所以伊等想登記為黃榮珍
      的兒子，所以就跟甲○○說要把登記部分改過來，辦理的
      方式伊等不懂，就是請甲○○去辦理達到伊等的目的，但
      不是要撤銷乙案、丙案的意思等語；己○○於刑事案審理
      中亦結稱：本來買200坪時，大家有講過彭昌分4分之1，
      後來買120坪後，大家就講好要將200坪加上120坪，一個
      人分5分之1，就是每人64坪，所以在120坪的合約書上有
      記載，彭昌也有同意，所以才請代書甲○○幫我們將200
      坪土地部分登記更改等情；黃添丁於刑事案件審理則證稱
      ：系爭200坪土地部分因為持分不平均，彭昌占較多，後
      來又買120坪後，就將兩筆土地摻在一起，大家把持分弄
      成一樣；由甲○○去處理，其等並沒有跟伊說要怎麼辦理
      ；因為黃榮珍當時身體不好，後來就死亡了，甲○○就說
      要用撤銷的方式辦理，順便把黃榮珍持分部分改登記在小
      孩名下；辦理變更過程，甲○○沒有再拿任何資料給其等
      簽名或蓋章，都是他那邊就直接辦理了等語（見本院96年
      度上字第755號卷第71頁、第81頁、第83頁、第84頁所附
      之刑事案件板橋地院96年8月16日審判筆錄），核與甲○
      ○所稱：乙案、丙案沒有撤銷；因為上訴人認為坪數不對
      ，要撤銷重辦，那是上訴人問題等節（見本院二卷第122
      頁），應屬實情，而堪採信。
    參諸黃榮珍係於87年3月14日住院，而於87年4月6日死亡
      等情，有國立台灣大學醫學院附設醫院出院病歷摘要、死
      亡證明書（均影本）附卷可據（見原審卷第160頁至164頁
      ）。是以，黃榮珍乃因敗血症多重器官衰竭住院，1個月
      後因出血死亡，堪見黃榮珍斯時病情惡化難以控制，益證
      甲○○所稱：為避免黃榮珍過世尚須辦理繼承登記，且系
      爭土地移轉申請書登載關於彭昌之持分比率亦有疏誤，為
      能正確移轉登記，須重行送件申請移轉登記，而配合向新
      店分處申請撤銷原核定繫屬之系爭土地增值稅單等節（見
      原審卷第166頁、本院二卷第122頁、第125頁），當堪信
      為真實。原審未衡酌上至之證據，僅以攸關甲○○是
      否涉及犯偽造文書罪嫌，即認其證言為不足採，而為不利
      上訴人之論斷，尚不能維持。
    再者，陳俊唐雖曾辯以：丙案效力不及被上訴人云云。然
      倘丙案對被上訴人不生效力，陳俊唐焉須主張丙案亦經合
      意解除，況陳俊唐既不知丙案之作成，寧有同意解除丙案
      之理？且陳俊唐前案訴訟中，表明已於87年3月20日承認
      丙案之效力（參前案訴訟一審判決第5頁，見原審卷第93
      頁）。被上訴人雖以：既認陳俊唐於87年3月20日承認丙
      案之效力，應認陳俊唐確已同意解除丙案，否則證據取捨
      即有矛盾云云。惟陳俊唐承認丙案之效力，乃其對於丙案
      效力之事實主張，法院應受其拘束。至陳俊唐是否於87
      年3月20日有同意解除丙案之事實，乃因陳俊唐有先後不
      同之陳述，本院審酌卷證資料、全辯論意旨而為認定，自
      無矛盾可言。至甲○○另將系爭土地一部分移轉登記予林
      張美女等情，要屬甲○○與被上訴人間之另一事實行為，
      當與本案無關，均併此指明。
    又關於乙案、丙案之價金部分，己○○等5人及彭昌業已
      給付被上訴人1441萬4306元等情，業經認定如上１所述。
      其中己○○等5人給付者，合計為1032萬9931元（計算式
      ：0000000＋0000000＋0000000＝00000000），亦為被上
      訴人所無異詞（見上１之、所載）。果乙案、丙案早
      於87年3月20日即合意解除，奈何被上訴人未返還上開款
      項，上訴人竟無任何催促舉措？顯悖於事理。縱使價金返
      還非乙案、丙案解除之要件，但上訴人若與被上訴人合意
      解除乙案、丙案，就上訴人而言，最迫切者，當屬價金之
      取回，寧有數年未予聞問之可能？被上訴人又焉有未被追
      索之事？
    且查，甲○○於88年6月30日簽立系爭570坪土地「土地買
      賣所有權移轉契約書」之土地移轉過戶資料（見原審卷第
      181頁至第190頁）；於88年7月29日向新店分處申請系爭
      570坪土地之增值稅單（見原審卷第185頁、第190頁）；
      於88年11月23日第一次向新店地政申請系爭土地移轉登記
      （見原審卷第182頁）；同月26日新店地政第1次補正通知
      （見原審卷第191頁）；甲○○又於88年12月1日委託謝淳
      靜代書向新店地政辦理被上訴人之土地所有權狀補發；新
      店地政於89年1月31日發予被上訴人合建土地之所有權狀
      等節，為兩造所不爭執（見上四之（十）15至20所載），
      堪信為真。
    其後，甲○○先後於89年8月17日、89年12月14日、90年4
      月2日，向新店地政第2次、第3次、第4次申請系爭土地所
      有權移轉登記，但經新店地政為第2次、第3次、第4次補
      正通知，並為第2次、第3次駁回通知，亦為被上訴人所不
      爭執（見上四之（十）21至23、25至27、31至32所述），
      並有相關資料存卷可佐（分別見原審卷第186頁至第189頁
      、第193頁至第196頁、第199頁），亦堪認為實在。
    而查，陳土現、陳俊唐等人於89年12月5日為同意處分書
      （見原審卷第85頁）；新店市公所於90年1月16日核發被
      上訴人派下員證明書（見原審卷第88頁）；新店市公所於
      90年2月12日核發徵求異議之公告，並將公告原文張貼於
      公業祖居內公告欄並刊登報紙三日（見原審卷第86頁）；
      新店市公所於90年3月30日檢發派下全員証明書，包括派
      下全員名冊、派下全員系統表及財產清冊（見原審卷第88
      頁）；陳俊唐於90年4月16日申請補發印鑑章及印鑑証明
      書，並向新店地政補正；新店地政始於90年4月17日核發
      系爭土地新的土地所有權狀（見原審卷第24頁至第25頁；
      第198頁）等情，亦為兩造所無異詞（見上四之（十）21
      至24、28至30、33至33所述），復有上開資料附卷足佐
      ，亦當信為真實。
    準此可見，甲○○辦理系爭土地所有權移轉登記所需之土
      地所有權狀、派下全員證明書、規約、同意處分書，均係
      於系爭增值稅退還稅後，再進行申請辦理系爭土地所有權
      移轉登記時，而陸續補正，陳俊唐之印鑑更係於90年4 月
      2日最後一次申請時補正。是被上訴人於甲○○辦理系爭
      土地所有權移轉登記過程中，曾陸續提供印鑑或印鑑證明
      ，供甲○○辦理補發、核發上開文件，應可確定。
    再審諸90年1月16日申請核發被上訴人之派下全員證明書
      主旨載明「祭祀公業陳南記派下員等，茲為同意處分祭祀
      公業財產，坐落臺北縣新店市○○段溪洲小段43-1地號土
      地事宜，隨文檢附有關表件，請惠准代為公告，並發給祭
      祀公業陳南記派下員名冊及規約書暨同意處分書等，俾便
      辦理所有權移轉登記」等情（見原審卷第77頁），足徵其
      申請目的在於處分系爭土地。佐以陳俊唐於刑事案件證稱
      ：派下權登記之文件是甲○○拿到陳土現家中給伊等蓋的
      ，當時除了陳塗生不在外，另3個兄弟都當場蓋章等語（
      見本院96年度上字第755號卷第67頁所附之刑事案件板橋
      地院96年8月16日審判筆錄），足知申請核發派下全員證
      明書之申請書等文件，係陳土現、陳俊唐等人親自蓋章出
      具者，且其出具之目的既在於處分系爭土地，難認非為履
      行乙案、丙案。要之，甲○○於88年6月30日以後合併繳
      納系爭土地之土地增值稅及辦理所有權移轉登記，應係經
      被上訴人授權所為。此外，被上訴人辯以：甲○○趁簽訂
      乙案之公契時，將被上訴人交其辦理之陳俊唐、陳土現印
      鑑，盜蓋於其他幾份空白之公契存底，並謊稱為辦理派下
      員持分分配，要求陳俊唐、陳土平及陳塗生提出印鑑證明
      云云，未據其舉證以實其說，自不足採信。
    據此，綜觀系爭申請函、系爭撤銷同意書之緣由，既因彭
      昌之應有部分錯誤、黃榮珍病危，須調整應有部分及買受
      人名義；兩造簽訂甲案時已知有地上權問題，不至於因此
      撤銷土地增值稅申報；甲○○於88年9月20日再度繳納土
      地增值稅後，迄90年4月17日完成登記前，仍不斷補正系
      爭土地所有權狀等資料等情節以察，應認丁○○、己○○
      及黃添丁等人係因彭昌應有部分有誤，且黃榮珍已病危，
      遂認有更改登記內容之必要，而全權委由甲○○自行斟酌
      辦理，甲○○辦理乃為系爭申請函、系爭撤銷同意書，以
      撤銷系爭土地增值稅申報，及辦理系爭增值稅退稅，並非
      與被上訴人合意解除乙案、丙案，應符事理，堪予採信。
    至於第2次申報系爭土地之增值稅雖較第1次申報總額增加
      133萬2363元。然乙案、丙案係為達到甲案合建目的所採
      行之措施，則於合建完成後，亦須依房屋分配比例將合建
      土地（含系爭570坪土地）移轉登記予己○○等5人，則於
      合建完成前，先行移轉所須繳納之土地增值稅，依一般常
      情，應低於合建完成後移轉時應繳納之土地增值稅。職是
      ，甲案既約定於合建完成前就系爭200坪土地先為移轉（
      見原審卷第54頁），無論係於第1次或第2次繳納增值稅後
      移轉，均難認不合理。
    被上訴人另以：甲○○偽造同意處分書，執以辦理系爭土
      地之移轉登記，故系爭土地移轉登記之物權行為，應屬無
      效云云。然而，乙案、丙案未經兩造合意解除，則甲○○
      辦理系爭土地之移轉登記，係為履行被上訴人基於乙案、
      丙案之契約義務，而上訴人取得系爭土地之所有權，亦係
      基於乙案、丙案之有效債權，足徵系爭土地之移轉登記行
      為，自非無效。被上訴人上開所辯，亦無可取。
    末查，被上訴人辯稱：甲○○於88年6月30日就系爭570坪
      土地全部製作公契及土地登記申請書，並繳納土地增值稅
      後，於90年4月17日辦妥所有權移轉登記予上訴人及彭昌
      等5人（系爭土地）及林張美女（系爭570坪土地其中250
      坪），均未經被上訴人同意，林張美女部分業經判決確定
      ，回復登記予被上訴人等節。然該案兩造均不爭執林張美
      女未與被上訴人訂立買賣契約（私契），其情況自與本件
      曾訂立甲案、乙案、丙案之情形不同，尚難因林張美女部
      分之土地所有權移轉登記有瑕疵，即認上訴人、彭昌部分
      之系爭土地所有權移轉登記未經被上訴人同意，亦可確定
      。
    綜此而論，甲案、乙案、丙案未經兩造合意解除，洵堪認
      定。
  ４、被上訴人占有系爭所有權狀雖屬合法，但應於上訴人給付
      乙案、丙案尾款之同時，將系爭所有權狀交付上訴人。
    經查，被上訴人於上訴人給付尾款前，繼續占有系爭所有
      權狀，係屬有權占有等節，業經認定如上（一）所示，是
      被上訴人占有系爭所有權狀尚屬合法，應可確定。
    然而，審諸乙案私契、丙案私契分別載明：乙案尾款於產
      權過戶辦理完竣後一次付清；丙案尾款應待系爭土地所有
      權狀領到當日付清等節（見原審卷第11頁、第12頁）觀之
      ，足見兩造係約定：被上訴人負有於上訴人給付尾款之同
      時，交付系爭所有權狀於上訴人之義務（參上（一）之４
      所示之認定），亦堪認定。
  ５、上訴人尚未交付之乙案、丙案尾款538萬5694元，及甲案
      之押金250萬元，被上訴人均得主張同時履行抗辯。
    按因契約互負債務者，於他方當事人未為對待給付前，得
      拒絕自己之給付。民法第264條第1項本文規定甚明。職此
      ，被上訴人辯稱：因上訴人亦未給付全部買賣價金，伊得
      主張同時履行抗辯等語，堪予採信。
    承上１所述，關於乙案、丙案之價金部分，上訴人及彭昌
      業已給付被上訴人1441萬4306元。至上訴人主張：甲案另
      給付50萬元之訂金，亦應列入已付價金云云。但甲案既未
      解除，可見上訴人此部分主張，應非可取。
    再查，乙案總價金為1200萬元，丙案總價金為780萬元，
      此為兩造所為異詞（見上四之（二）、（三）所示），故
      乙案、丙案之總價金合計為1980萬元（計算式：00000000
      ＋0000000＝00000000）。是扣除上訴人及彭昌已給付之1
      441萬4306元，上訴人尚應給付乙案、丙案之總價金尾款
      合計為538萬5694元（計算式：00000000000000000＝000
      0000），被上訴人就此部分主張同時履行抗辯，應屬可採
      。
    末查，甲案押金部分約定：俟系爭200坪土地移轉登記，
      領到所有權狀之同時，由己○○等5人支付被上訴人250萬
      元之押金尾款等節（見原審卷第54頁）。又甲案未經解除
      ，業經認定如上３所述，而系爭所有權狀之交付時間，更
      後於系爭所有權狀之領取，是則，被上訴人就此部分主張
      同時履行抗辯（見本院二卷第191頁至第192頁），亦屬可
      取。因此，被上訴人得主張之同時履行抗辯，應為788萬
      5694元（計算式：0000000＋0000000＝0000000）。另被
      上訴人辯稱：甲案訂金50萬元業由彭昌取回云云。要屬其
      與彭昌、甲○○間之法律關係，而與上訴人無涉，不得據
      此主張同時履行抗辯，併此指明。
七、綜上所述，上訴人基於民法第767條第1項前段規定，請求被
    上訴人返還系爭所有權狀，應屬無據。至上訴人基於乙案、
    丙案之契約關係，請求被上訴人交付系爭所有權狀，尚屬可
    採。被上訴人除同時履行部分以外之各項抗辯，均為無可取
    。從而，上訴人本於乙案、丙案之買賣契約之法律關係，請
    求被上訴人應於上訴人給付788萬5694元之同時，分別將系
    爭所有權狀交付上訴人，為有理由，應予准許。原審為上訴
    人敗訴之判決，尚有未洽。上訴意旨指摘原判決不當，求予
    廢棄改判，為有理由。爰由本院予以廢棄改判，如主文第2
    項所示。
八、本件事證已臻明確，至於未論述之爭點；兩造其餘之攻擊或
    防禦方法；未經援用之證據，經本院斟酌後，認為均不足以
    影響本判決之結果，自無一一詳予論駁之必要，併此敘明。
九、據上論結，本件上訴為有理由，依民事訴訟法第450條、第
    78條，判決如主文。
中    華    民    國    99    年     8    月    31    日
                  民事第五庭
                        審判長法  官  李錦美
                              法  官  黃雯惠
                              法  官  鍾任賜
正本係照原本作成。
如不服本判決，應於收受送達後20日內向本院提出上訴書狀，其
未表明上訴理由者，應於提出上訴後20日內向本院補提理由書狀
（均須按他造當事人之人數附繕本）上訴時應提出委任律師或具
有律師資格之人之委任狀；委任有律師資格者，另應附具律師資
格證書及釋明委任人與受任人有民事訴訟法第466條之1第1項但
書或第2項（詳附註）所定關係之釋明文書影本，如委任律師提
起上訴者，應一併繳納上訴審裁判費。
中    華    民    國    99    年     8    月    31    日

                              書記官  吳金來
附註：
民事訴訟法第466條之1（第1項、第2項）：
對於第二審判決上訴，上訴人應委任律師為訴訟代理人。但上訴
人或其他法定代理人具有律師資格者，不在此限。
上訴人之配偶、三親等內之血親、二親等內之姻親，或上訴人為
法人、中央或地方機關時，其所屬專任人員具有律師資格並經法
院認為適當者，亦得為第三審訴訟代理人。

司法院資訊處製作；財團法人民間司法改革基金會備份。
